臺灣臺南地方法院民事裁定
110年度消債職聲免字第20號
債  務  人  黃清其


債  權  人  台北富邦商業銀行股份有限公司

法定代理人  程耀輝
送達代收人  謝依珊
債  權  人  兆豐國際商業銀行股份有限公司

法定代理人  張兆順
代  理  人  林勵之
債  權  人  滙豐（台灣）商業銀行股份有限公司

法定代理人  麥康裕
送達代收人  蔡智明
債  權  人  遠東國際商業銀行股份有限公司

法定代理人  周添財
送達代收人  鄒永展
債  權  人  元大商業銀行股份有限公司


法定代理人  翁健  

代  理  人  黃勝豐
債  權  人  永豐商業銀行股份有限公司

法定代理人  陳嘉賢
代  理  人  呂亮毅
債  權  人  台新國際商業銀行股份有限公司

法定代理人  尚瑞強
送達代收人  張智賢
債  權  人  台灣金聯資產管理股份有限公司


法定代理人  施俊吉

送達代收人  王雅婷

債  權  人  富邦資產管理股份有限公司

法定代理人  洪主民
送達代收人  邱語沁
債  權  人  萬榮行銷股份有限公司

法定代理人  許勝發
送達代收人  鄭錦慧
債  權  人  元大國際資產管理股份有限公司


法定代理人  宋耀明

代  理  人  楊富傑
債  權  人  中華電信股份有限公司臺灣南區電信分公司

法定代理人  張義豐
送達代收人  許嘉恩
債  權  人  滙誠第一資產管理股份有限公司

法定代理人  莊仲沼
送達代收人  王博毅
債  權  人  財政部南區國稅局

法定代理人  盧貞秀
送達代收人  張智晴
上列債務人聲請消費者債務清理事件，經本院裁定清算程序終結
後移送裁定免責，本院裁定如下：
    主    文
債務人黃清其應予免責。
    理    由
一、按法院為終止或終結清算程序之裁定確定後，除別有規定外
    ，應以裁定免除債務人之債務；法院裁定開始清算程序後，
    債務人有薪資、執行業務所得或其他固定收入，扣除自己及
    依法應受其扶養者所必要生活費用之數額後仍有餘額，而普
    通債權人之分配總額低於債務人聲請清算前二年間，可處分
    所得扣除自己及依法應受其扶養者所必要生活費用之數額者
    ，法院應為不免責之裁定，但債務人證明經普通債權人全體
    同意者，不在此限；債務人有下列各款情形之一者，法院應
    為不免責之裁定，但債務人證明經普通債權人全體同意者，
    不在此限：（一）於七年內曾依破產法或本條例規定受免責
    ；（二）隱匿、毀損應屬清算財團之財產，或為其他不利於
    債權人之處分；（三）捏造債務或承認不真實之債務；（四
    ）聲請清算前二年內，因消費奢侈商品或服務、賭博或其他
    投機行為，所支出之總額逾該期間可處分所得扣除自己及依
    法應受其扶養者所必要生活費用之半數，或所負債務之總額
    逾聲請清算時無擔保及無優先權債務之半數，而生開始清算
    之原因；（五）於清算聲請前一年內，已有清算之原因，而
    隱瞞其事實，使他人與之為交易致生損害；（六）明知已有
    清算原因之事實，非基於本人之義務，而以特別利於債權人
    中之一人或數人為目的，提供擔保或消滅債務；（七）隱匿
    、毀棄、偽造或變造帳簿或其他會計文件之全部或一部，致
    其財產之狀況不真確；（八）故意於財產及收入狀況說明書
    為不實之記載，或有其他故意違反本條例所定義務之行為；
    債務人有前條各款事由，情節輕微，法院審酌普通債權人全
    體受償情形及其他一切情狀，認為適當者，得為免責之裁定
    ，消費者債務清理條例（以下簡稱消債條例）第132條、第1
    33條、第134條及第135條分別定有明文。次按債務人因第13
    3條之情形，受不免責之裁定確定後，繼續清償達該條規定
    之數額，且各普通債權人受償額均達其應受分配額時，得聲
    請法院裁定免責。法院依第133條規定為不免責裁定，裁定
    正本應附錄前項、第142條規定，及債務人嗣後聲請裁定免
    責時，須繼續清償各普通債權之最低應受分配額之說明。第
    67條第2項規定，於債務人依第1項規定繼續清償債務，準用
    之。法院為不免責或撤銷免責之裁定確定後，債務人繼續清
    償債務，而各普通債權人受償額均達其債權額之百分之20以
    上者，法院得依債務人之聲請裁定免責。前條第3項規定，
    於債務人依前項規定繼續清償債務，準用之。消債條例第14
    1條、第142條亦分別定有明文。又消債條例之立法目的，在
    於使陷於經濟上困境之消費者，得分別情形依該條例所定重
    建型債務清理程序（更生）或清算型債務清理程序（清算）
    清理債務，藉以妥適調整其與債權人及其他利害關係人之權
    利義務關係，保障債權人之公平受償，並謀求消費者經濟生
    活之更生機會，從而健全社會經濟發展；消費者依清算程序
    清理債務，於程序終止或終結後，為使其在經濟上得以復甦
    ，以保障其生存權，除另有上述消債條例第133條、第134條
    所規定不予免責之情形外，就債務人未清償之債務原則上採
    免責主義（消債條例第1條、第132條立法目的參照）。
二、本件債務人於民國109年3月3日具狀聲請清算，經本院以109
    年度消債清字第13號裁定債務人自109年6月24日下午4時起
    開始清算程序，續由本院司法事務官以109年度司執消債清
    字第37號進行清算程序；又債務人可供清償債務之財產共計
    新臺幣（下同）471,884元，經本院司法事務官於109年11月
    11日以裁定代替債權人會議決議清算財團處分方式，由本院
    依職權分配前開清算財團財產予各債權人，並於109年12月2
    8日以109年度司執消債清字第37號裁定清算程序終止等情，
    業據本院依職權調取上開卷宗查證屬實，先予敘明。
三、經本院依職權通知全體債權人及債務人就債務人是否應予免
    責具狀或到場表示意見，意見分述如下：
（一）債務人陳述略以：向本院聲請清算時係於延平牛肉湯店打
      零工，嗣因經營不善倒閉，自109年11月起任職於欣揚通
      信工程有限公司，平均每月收入為22,183元（計算109年1
      1月至111年4月計6個月之平均額）；父親於109年8月30日
      往生，母親因領有殘障補助及遺囑年金共計8,700多元，
      足夠母親生活費用，故已不須扶養父母；很後悔之前未即
      時處理債務，導致目前債務無法處理，希望准予免責等語
      。
（二）債權人元大商業銀行股份有限公司略以：請鈞院依職權調
      取債務人財產所得資料，如債務人有符合消債條例第133
      條、134條之情事，應為不免責之裁定。
（三）債權人滙豐（台灣）商業銀行股份有限公司略以：　　　
　　⒈參酌鈞院公告債務人之債權明細表，可知債務人有積欠多
      家債權銀行之信用卡、現金卡與信用貸款，顯示債務人未
      衡量自身之收入情況下負擔過重之債務，顯有消債條例第
      134條第4款所稱不應免責之情形相當。
　　⒉請鈞院查調債務人聲請清算前二年迄今，有無出國搭乘國
      內外航線、投資投機性商品及往來券商之股票交易明細，
      以釐是否有符合消債條例第134條應為不免責裁定之情事
      。　　
　　⒊債務人因清算程序終結，本件普通債權人分配總額為402,5
      05元，懇請鈞院查調債務人清算前二年實際收入與支出之
      情況，以釐清是否亦有符合消債條例第134條所定不應免
      責之規定。　　
（四）債權人台北富邦商業銀行股份有限公司略以：債權人因無
      法藉電子閘門獲悉債務人近年來所得及財產之變化之軌跡
      ，進而掌握其是否惡意操弄之蹊蹺；債務人在尚有固定所
      得前提下，卻不積極與各該債權人勉力達成債務協商，此
      點尚請鈞院惠予實質審察。爰請鈞院詳審消債條例第133
      條前段之規定，對債務人裁定不予免責。
（五）債權人兆豐國際商業銀行股份有限公司略以：
　　⒈不同意債務人免責。
　　⒉請鈞院審酌債務人所陳報聲請清算前二年及現在之收入是
      否屬實、必要生活費用是否有浮報之虞；並審酌是否有符
      合消債條例第133條規定。
　　⒊請鈞院命債務人提出聲請清算前二年之所得財產清單及所
      有金融機構存摺交易明細，以資證明聲請清算前二年財產
      所得變動情形符合法規範。　
　　⒋請鈞院再依職權審酌是否有消債條例第134條其他各款不免
      責事由。
（六）債權人遠東國際商業銀行股份有限公司略以：
　　⒈不同意債務人免責。
　　⒉法院應依消債條例第1條所定之立法宗旨衡平債權債務雙方
      之利益及各別應負擔之義務與責任。
　　⒊清算免責事件之裁定及處置，涉及多數利害關係人之權益
      ，法院應依消債條例第136條之規定依職權為公平、合理
      、有效且迅速之調查，並確保清算免責程序審理之公正。
　　⒋請鈞院依職權逕為調查債務人有無構成消債條例第133、13
      4條所定之不免責事由。　　
（七）債權人台新國際商業銀行股份有限公司略以：
　　⒈不同意債務人免責。
　　⒉請鈞院詳察債務人是否有消債條例第133條、第134條各款
      不免責事由，諸如查詢債務人入出境資料以確認其是否奢
      侈浪費或隱匿財產之行為。
（八）債權人財政部南區國稅局略以：債務人滯欠稅款乃屬稅捐
      債務，依據消債條例第138條規定不受免責裁定影響之債
      務。
（九）債權人富邦資產管理股份有限公司略以：債務人現年47歲
      ，尚未達勞動基準法所定強制勞工退休年齡，仍有勞動年
      數得以賺取報酬理清其債務，自當竭力清償債務，以防消
      債條例被濫用，阻礙社會經濟健全及影響債權人公平受償
      機會；且債權人於清算程序中僅受償3,314元，故認債務
      人應予不免責，請鈞院裁定債務人不予免責。　　　　
（十）債權人滙誠第一資產管理股份有限公司略以：
　　⒈請鈞院依職權就債務人是否符合消債條例第133條規定應予
      不免責為審酌裁定。
　　⒉請鈞院依職權函調債務人戶籍所在之相關政府機構查報債
      務人於開始清算前二年，是否有申請失業補助、低收入戶
      補助或職業訓練補助等政府相關補助，俾利鈞院及債權人
      為判斷是否應予不免責裁定。
　　⒊倘鈞院輕易准予債務人免責，則對債權人及努力工作按時
      還款之一般債務人甚或按期還款之更生債務人更顯不公，
      亦不符消債條例表彰之濟弱扶傾精神，懇請鈞院予以不免
      責裁定。
（十一）債權人永豐商業銀行股份有限公司略以：請鈞院依職權
        裁定。
（十二）債權人台灣金聯資產管理股份有限公司略以：債權人至
        今僅受償6,339元，且債務人為63年次，現年僅47歲，
        仍未達勞動基準法所定強制退休年齡，尚有工作能力得
        以賺取報酬以理清其債務，故不同意免責。
四、本院認債務人應予免責之理由如下：
（一）債務人無消債條例第133條所定應為不免責之情形：
　　⒈本件債務人於109年3月3日具狀聲請清算，經本院以109年
      度消債清字第13號裁定債務人自109年6月24日下午4時起
      開始清算程序，續由本院司法事務官以109年度司執消債
      清字第37號進行清算程序；又債務人可供清償債務之財產
      共計471,884元，經本院司法事務官於109年11月11日以裁
      定代替債權人會議決議清算財團處分方式，由本院依職權
      分配前開清算財團財產予各債權人，並於109年12月28日
      以109年度司執消債清字第37號裁定清算程序終止，已如
      前述，是本院如欲認定債務人經本院裁定開始清算程序後
      ，其薪資、執行業務所得或其他固定收入，扣除其自己及
      依法應受其扶養者所必要生活費用之數額後有無餘額，該
      期間自應自本院裁定開始清算程序之日即109年6月24日下
      午4時起算。
　　⒉債務人向本院聲請清算時，主張其任職於延平牛肉湯，每
      月平均收入約23,100元，嗣因經營不善倒閉，自109年11
      月起任職於欣揚通信工程有限公司，平均每月收入為22,1
      83元（計算109年11月至111年4月計6個月之平均額），業
      據其提出收入切結書、服務證明書及薪資袋為憑，堪信為
      真實。準此，本院認為債務人聲請清算前二年間（即自10
      7年11月至109年10月止）可處分所得約為554,400元（計
      算式：23,100元×24個月＝554,400元）；至於債務人於本
      院裁定開始清算程序後迄今每月之平均收入則為22,183元
      。
　　⒊參酌臺南市政府公告之107、108年度臺南市最低生活費為
      每人每月12,388元，以及本院109年度消債清字第13號民
      事裁定內業已敘明債務人每月必要生活費用為14,866元，
      並認定債務人每月應負擔每月扶養父親黃雄飛、母親黃陳
      水金之支出為5,348元，另斟酌債務人向本院陳明於109年
      9月後已不須扶養父、母親，故認債務人聲請清算前二年
      間，即自107年11月至109年10月止之必要生活費用、扶養
      父親黃雄飛、母親黃陳水金之支出應為414,968元【計算
      式：（12,388元＋5,348元）×22個月＋12,388元×2個月＝414
      ,968元】；債務人開始清算程序後之必要生活費用，每月
      則以14,866元計算為合理。
　　⒋綜上，債務人聲請清算前二年間，可處分所得扣除自己必
      要生活費用、扶養父親黃雄飛及母親黃陳水金之支出後，
      餘額為139,432元（計算式：554,400元－414,968元＝139,4
      32元），而本件全體普通債權人於清算程序分配總額為47
      1,884元（見本院109年度司執消債清字第37號卷附分配表
      ），並未低於債務人於上開聲請清算前二年之可處分所得
      扣除必要支出之數額，依消債條例第133條規定，本件自
      不得依該規定為不免責之裁定。
（二）又消債條例關於清算程序係以免責主義為原則，不免責為
      例外，倘債權人主張債務人有消債條例第134條各款所定
      不免責之情事，自應由債權人就債務人有合於上開各款要
      件之事實，舉證以實其說。然本件債權人均未具體說明或
      提出相當事證加以證明，自難認債務人有消債條例第134
      條各款所定不免責事由之情事存在，故債務人並無消債條
      例第134條所定不免責事由之存在，堪可認定。
五、綜上所述，本件債務人既經法院為終止清算程序之裁定確定
    ，復查無消債條例第133條、第134條所定之不應免責情形存
    在，揆諸首揭說明，應以裁定免除債務人之債務，是本件債
    務人應予免責，爰裁定如主文。
中　　華　　民　　國　　110 　年　　9 　　月　　28　　日
                          臺灣臺南地方法院消債法庭
                              法  官  王 獻 楠
以上正本證明與原本無異。
如不服本裁定應於送達後10日內向本院提出抗告狀，並繳納抗告
費新臺幣1,000元。
中　　華　　民　　國　　110 　年　　9 　　月　　28　　日
                              書記官  蕭 雅 文